【裁判字號】    92,重訴,2
【裁判日期】    920612
【裁判案由】    殺人等
【裁判全文】
臺灣臺東地方法院刑事判決                            九十二年度重訴字第二號
    公  訴  人  臺灣台東地方法院檢察署檢察官
    被      告  乙○○
                丙○○
    右二人共同
    選任辯護人  王丕衍律師
    被      告  甲○○
    選任辯護人  吳漢成律師
    被      告  辛○
右列被告因傷害致死等案件，經檢察官提起公訴（九十一年度偵字第二三四四號、九
十二年度偵字第五四號），本院判決如左：
    主  文
丙○○、甲○○、乙○○共同傷害人之身體，因而致人於死，丙○○、甲○○各處有
期徒刑拾貳年，乙○○處有期徒刑拾壹年。扣案之木棍支沒收。
辛○幫助傷害人之身體，處有期徒刑陸月，如易科罰金，以參佰元折算壹日。
    事  實
一、丙○○與陳李寶珠係乾姐弟關係，丙○○因聽聞陳李寶珠因水電工程款糾紛遭紀
    榮坤毆打成傷之事，為替陳李寶珠報復，乃思予教訓。於民國（下同）九十一年
    十一月十九日下午四時許，丙○○至臺東縣海端鄉崁頂村其友人董正忠住處，向
    董正忠借用車號Ｐ４─８０８６號本田廠牌墨綠色之自小客車，駛至臺東縣鹿野
    鄉○○村○○路上之「品悅茶園」附近檳榔攤與友人乙○○、甲○○等人飲酒，
    並將上情告知乙○○、甲○○，旋即夥同乙○○、甲○○二人欲至紀榮坤位於臺
    東縣關山鎮新埔里溪埔四十四號住處教訓紀榮坤。丙○○、乙○○、甲○○三人
    遂基於共同傷害之犯意聯絡，於同日下午六時許，由丙○○駕駛上開自小客車搭
    載乙○○、甲○○，先至臺東縣鹿野鄉○○路○段二十七號曹鈺英開設之「同泰
    五金行」，丙○○並下車購買十字鎬木棍三支放於車內，之後，丙○○因思及渠
    等三人均有飲酒，唯恐途中遭警攔檢查獲，乃再駕車返回「品悅茶園」附近找友
    人辛○，並請辛○幫忙駕駛上開車輛搭載渠等三人前往前揭紀榮坤住處，辛○明
    知丙○○、乙○○、甲○○等人意欲尋仇傷人，竟基於幫助傷害之犯意，答應駕
    駛上開車輛搭載渠等至紀榮坤住處，丙○○、乙○○、甲○○、辛○四人隨即於
    同日下午七時許到達紀榮坤住處，並由丙○○、乙○○、甲○○三人分持先前準
    備之十字鎬木棍各一支及戴口罩、帽子下車，辛○則一人獨留於車內等候，丙○○、乙○○、甲○○客觀上均能預見如以木棍猛打紀榮坤之身體及腹部，將可能
    造成紀榮坤傷重甚至死亡之結果，然主觀上並未注意及此，渠等竟仍於下車後，
    即衝入紀榮坤住處內，持木棍朝紀榮坤之身體猛打，適紀榮坤之友人己○○當時
    亦在屋內，己○○見狀便上前阻攔乙○○，紀榮坤乃乘隙逃出屋外，惟丙○○、
    甲○○隨即自屋內追出，追至紀榮坤屋外之馬路繼續毆打，期間紀榮坤跌倒，旋
    即再度爬起，丙○○、甲○○二人乃繼續追至鄰近巷內，再度持木棍朝紀榮坤之
    身體及腹部猛打，而乙○○於屋內擺脫己○○後，亦追出欲毆打紀榮坤，己○○
    則再度上前阻止，並與之拉扯，丙○○、甲○○對紀榮坤施以亂棒毆擊致紀榮坤
    倒地後，甲○○遂自巷內先行走出，協助乙○○再次擺脫己○○，三人隨即返回
    車內由辛○駕駛上開車輛逃逸，此際，紀榮坤始自行爬起自巷內以顛跛不穩之步
    划勉力走出。渠等之毆打行為，致紀榮坤受有右肩內側近頸部十乘六‧五公分淤
    傷、右肩外側近右上臂十乘七公分淤傷、左上胸六乘四公分淤傷、右脅十二乘七
    公分淤傷、左脅十五乘十三公分淤傷、左上腹十八乘六公分淤傷、左肘九乘六公
    分淤傷、右大腿前外側四乘三公分淤傷、右大腿後側下段三‧五乘三‧五公分淤
    傷、左臀二十乘八（十二至八）公分淤傷、左大腿後外側十三乘八公分淤傷、左
    膝窩七乘五‧五公分淤傷、右小腿上段後側三‧五乘三公分淤傷、右膝前側二‧
    五乘二‧五公分刮擦傷、右膝前下側二乘○‧五公分壓擦傷、左膝前側二乘一公
    分刮擦傷、左上背十至十二乘一‧二公分淤傷、左下背十四乘五公分淤傷等全身
    多處之鈍傷合併脾臟破裂及腹腔內大量出血之傷害，經送醫急救，仍於翌日即同
    年十一月二十日凌晨四時十分許不治死亡。嗣經警循線查獲，並扣得丙○○所有
    之木棍三支。
二、案經紀榮坤之妻丁○○告訴及臺東縣警察局關山分局報請臺灣臺東地方法院檢察
    署檢察官偵查後起訴。
    理  由
一、訊據被告丙○○、乙○○、甲○○固不否認有於右揭時、地持木棍毆打被害人紀
    榮坤之事實，被告辛○亦不否認有以上開車輛搭載丙○○、乙○○、甲○○等人
    至被害人住處之事實，惟丙○○辯稱：我們不是故意要把他打死的，只是要教訓
    他而已，我們也沒有打他的要害，我是打他的身體，我們沒有帶口罩、帽子，我
    們在屋內沒有打，只有在空地打，我沒打幾下就把棍子丟了云云，乙○○辯稱：
    我們是有攜帶木棍去紀榮坤家，我只是與己○○拉扯，沒有打到紀榮坤，木棍是
    當天晚上拿的，我們沒有帶口罩、帽子，在裡面沒有人動手打云云。甲○○辯稱
    ：我們沒有計劃要打紀榮坤，是丙○○叫我們過去談事情，沒有講說要打紀榮坤
    ，那時丙○○有買棍子，他說是要防身，我打他腿部，我打了兩下後，乙○○被
    己○○壓在地上，我過去拉乙○○我們沒有帶口罩、帽子，我們在屋內有打，但
    沒有打到，所以追到屋外云云。辛○則辯稱：我只是開車載他們去，載他們回來
    ，他們動手時我才知道，等他們動手完後我再載他們回去，我當時沒有下車云云
。惟查：
（一）右揭事實，業據證人己○○於警詢、偵查中及本院審理時證述：大約晚上將近
      七點半時，我與紀榮坤兩人在看電視，後來三個蒙面的人，戴著口罩、帽子，
      拿著十字鎬的木棍（一頭圓圓的、一頭扁扁的）進來三個人，進來就開始打紀
      榮坤，我看他們三個人打紀榮坤一個人，都有打到，沒有打我，我就過去與靠
      近我的那個歹徒在拉扯木棍，紀榮坤就趁機跑出去，另外那兩個人也跟著紀榮
      坤跑出去。我確定他們三個人都有戴口罩、帽子等語明確，及證人庚○○於本
      院審理時證述：「當天我人有在溪埔四十四號住處，那天我們剛好要丟垃圾，
      站在外面，大約晚上七點多，我看到一部車子停在鐵工廠，離紀榮坤的住處大
      約二十公尺，就在紀榮坤住處的斜對面，我以為是要買的東西，就沒有注意看
      ，然後店裡面就打起來了，我看到三個人下車，剛開始我只有喵一眼，沒有注
      意他們有無攜帶木棍，他們有戴帽子跟口罩，裡面就打起來了，我就進去工寮
      裡面，就沒有再出來看。」、「當時我還在外面，我有聽到打的聲音，很像有
      聽到紀榮坤在喊說為什麼打我，他們打一打紀榮坤跑出來馬路，我就進去了，
      我不清楚何人有追出來。」、「我看到紀榮坤自己走回他的商店，沒有人扶他
      」、「（：問為何後來他太太請你幫他送醫院？）因為紀榮坤走進去商店後就
      倒下去。」、「（問：你當時看到紀榮坤走進去，他走路的樣子如何？）有一
      點顛顛倒倒不穩的樣子。」等情節無誤，並經證人戊○○於本院審理時證述：
      我聽到聲音出來時，他們很亂跑到馬路那裡打紀榮坤，兩個人對紀榮坤，己○○與一個人在拉扯。三個人都有戴帽子、口罩。我看到時他們追到馬路紀榮坤
      有跌倒，再爬起來，他們繼續追到巷子裡面，該處正好轉角，所以看不到，當
      時大約晚上七點多。與己○○拉扯的人還在路那邊與己○○拉扯，我有靠過去
      ，他一直在那裡，沒有過去巷子那裡。紀榮坤後來有走到他家門口那邊，走路
      時已經怪怪的，好像站不住的樣子，臉色開始發白等語明確。況證人己○○曾
      二次近距離與被告乙○○拉扯，倘若渠等行兇當時並無以帽子、口罩將臉遮蔽
      ，證人己○○應不難記憶被告之容貌，何以其竟無法指認當時究係何人與其拉
      扯？且若非當時屋內業已發生打鬥，發出聲響，立於屋外之證人庚○○焉能知
      悉？顯見被告丙○○、乙○○、甲○○三人當時確係戴帽子、口罩下車，且於
      屋內確有毆打紀榮坤，而紀榮坤於被告等人離去後雖自行走回家門，然身體狀
      況已明顯不佳一情無訛，加以被告甲○○於偵查中復自承：我們一到紀榮坤家
      ，我及丙○○、乙○○三人就下車持木棍到紀榮坤住處門口毆打紀榮坤，紀榮
      坤有往外跑等語明確（見九十一年度偵字第二三四四號卷九十二年一月八日之
      偵訊筆錄），是被告丙○○、乙○○、甲○○雖均辯稱在屋內並未打到，且當
      時未戴帽子、口罩云云，顯係卸責之詞，無足可採。
（二）被告丙○○於「品悅茶園」附近與乙○○、甲○○喝酒閒聊時，即提起陳李寶
      珠被毆一事，並決定要去教訓紀榮坤乙情，業據被告丙○○、乙○○供明在卷
      （見本院九十二年一月二十三日及二月十三日卷），而被告丙○○至「同泰五
      金行」購買木棍時，被告乙○○、甲○○亦同車前往，此亦據渠等自承不諱，
      加以證人王國華即「品悅茶園」附近檳榔攤老闆於警詢時證稱：當天丙○○先
      去關山辦事，自關山返回時，佷匆忙，衝到我檳榔攤找乙○○談話，又加上乙○○換上白步鞋時，我就覺得怪怪的，丙○○說要去關山處理事情，當時我就
      知道他們要去打人，甲○○本來也不想去，是乙○○叫他去的等語明確，且渠
      等於毆打紀榮坤時又備有帽子、口罩，已如前述，足徵渠等於前往關山紀榮坤
      住處前，即已購置木棍、口罩等物，顯係早有準備，渠等均知要前去毆打紀榮
      坤之事至為明顯，被告甲○○辯稱事前並無計劃，木棍係為防身云云，核屬卸
      責之詞，要無足採。
（三）被告四人作案時所搭乘之車輛係由丙○○向董正忠借用及本件作案用之木棍係
      向曹鈺英購買等情，亦據證人董正忠及曹鈺英證述無訛。
（四）被害人紀榮坤確係因全身多處遭人毆打，導致受有右肩內側近頸部十乘六‧五
      公分淤傷、右肩外側近右上臂十乘七公分淤傷、左上胸六乘四公分淤傷、右脅
      十二乘七公分淤傷、左脅十五乘十三公分淤傷、左上腹十八乘六公分淤傷、左
      肘九乘六公分淤傷、右大腿前外側四乘三公分淤傷、右大腿後側下段三‧五乘
      三‧五公分淤傷、左臀二十乘八（十二至八）公分淤傷、左大腿後外側十三乘
      八公分淤傷、左膝窩七乘五‧五公分淤傷、右小腿上段後側三‧五乘三公分淤
      傷、右膝前側二‧五乘二‧五公分刮擦傷、右膝前下側二乘○‧五公分壓擦傷
      、左膝前側二乘一公分刮擦傷、左上背十至十二乘一‧二公分淤傷、左下背十
      四乘五公分淤傷等全身多處之鈍傷合併脾臟破裂及腹腔內大量出血致死一情，
      亦經臺灣臺東地方法院檢察署檢察官督同檢驗員施炫呈相驗後，再會同法醫師
      胡璟解剖後鑑定無訛，此有相驗屍體證明書、勘驗筆錄、解剖筆錄、驗斷書、
      法務部法醫研究所（９１）法醫所醫鑑字第一六六一號鑑定書各一份及相驗、
      解剖照片共四十三張（一部分在警卷，一部份在相卷）在卷可證。
（五）則觀諸警卷及相驗卷所附被害人之照片，及上開被害人身體所受之傷害，顯見
      被害人被毆後身體傷痕纍纍，且其被毆後走路業已不穩，業如前述，甚且被害
      人因被毆而致其脾臟破裂及腹腔內大量出血，於九十一年十一月十九日晚上七
      點四十六分送至財團法人佛教慈濟綜合醫院急救時，已呈腹部脹大及瘀血、意
      識不清之休克狀態，此有上開醫院之病情說明書一紙附卷可稽，益徵渠等當時
      下手之強勁，絕非如被告丙○○、甲○○等所辯，僅打了被害人二下或僅打了
      腿部即行離去。是被告等上開所辯，委無足採。
（六）按殺人與傷害致死之區別，應以有無殺意為斷，其受傷之多寡及是否為致命之
      部分，有時雖可藉為認定有無殺意之心證，究不能據為絕對標準。查本件被告
      等人與被害人紀榮坤原並無何仇隙，僅因被告丙○○欲替其乾姐陳李寶珠抱不
      平，乃思予教訓，遂夥同被告乙○○、甲○○二人持木棍前往毆打，加以被告
      乙○○、甲○○與陳李寶珠又非親非故，渠等實無僅憑此動機即驟生殺意之理
      ，且渠等所攻擊之部位均係集中於頭、頸部以下，已如前述，倘若渠等有殺人
      之犯意，其大可直接攻擊頭部，且可使用刀械等利器，然皆未使用，顯見被告
      丙○○、乙○○、甲○○等人並無殺害犯意，當僅基於傷害之犯意。然查人體
      之腹部、胸部內含有身體之重要器官，對之毆打即便身體強壯之人亦難免致內
      部器官大量出血而致生死亡之危險，此為一般人所共認，被告並無異於常人之
      處，對此自應知之甚詳，其竟持木棍朝被害人之身體多處猛力打擊，渠等客觀
      上應能預見被害人可能因此受創傷重致死之結果。綜上，本件係被告等人持木
      棍打擊被害人，致被害人受傷並因此致死亡之加重結果，渠等傷害犯行與被害
      人之死亡加重結果間，顯有相當之因果關係，是本件事證明確，被告丙○○、
      乙○○、甲○○傷害致死犯行堪以認定。
（七）被告辛○於「品悅茶園」駕車搭載被告丙○○、乙○○、甲○○前，即看見車
      內置有木棍一情，迭據被告辛○供承在卷（見本院卷九十二年二月十三日調查
      筆錄），且於車上渠等到達關山前並有聊及被告丙○○乾姐被人毆打，要去教
      訓該人之事，被告丙○○、乙○○、甲○○三人又均係持木棍下車，被告辛○
      並待至被告丙○○、乙○○、甲○○三人再度返回車內時始搭載渠等離去一情
      ，亦據被告等人自承不諱，則被告辛○既於上車之時已見木棍，渠等於下車時
      又攜同木棍下車，渠等所為何事至為明顯，被告辛○豈有不知被告丙○○、乙○○、甲○○三人至被害人住處係擬教訓被害人之理，足認被告辛○明知渠等
      有傷害人之犯意。
（八）然被告辛○僅係受託開車一情，業據被告丙○○供述明確，且觀被告丙○○當
      時至「同泰五金行」購買木棍時僅購入三支，顯係僅為提供自己及被告乙○○
      、甲○○使用，而無邀集被告辛○共同參與傷害被害人之意思，加以被告辛○
      由始至終均未下車，堪信其確實僅係幫助搭載被告丙○○、乙○○、甲○○等
      人至被害人住處，而無為傷害行為之犯意無訛。
（九）被告辛○既明知被告丙○○、乙○○、甲○○三人計劃傷害被害人，竟仍同意
      幫助開車搭載渠等前往被害人住處，足證其確係基於幫助傷害犯罪之意思而參
      與，本件事證已臻明確，被告辛○犯行堪以認定。
二、被告丙○○、乙○○、甲○○基於普通傷害之犯意，持木棍猛力擊打被害人身體
    ，致被害人全身多處鈍傷合併脾臟破裂及腹腔內大量出血，雖經送醫急救，終仍
    不治死亡，渠等對於上開結果客觀上應可能預見，而主觀上未預見，已如前述，
    自應負加重結果之責任，核渠等所為，均係犯刑法第二百七十七條第二項前段之
    傷害人之身體，因而致人於死罪。被告辛○係犯同法第二百七十七條第一項傷害
    罪之幫助犯。公訴意旨認被告丙○○、乙○○、甲○○三人應依同法第二百七十
    一條第一項之殺人罪處斷，被告辛○應依同法第二百七十七條第一項之傷害罪處
    斷，尚有未洽，業如前述，惟起訴事實相同，爰依法變更起訴法條，併此敘明。
    被告丙○○、乙○○、甲○○三人就傷害致人於死部分，有犯意聯絡及行為分擔
    ，為共同正犯。被告辛○以幫助傷害犯罪之意思而參與，所為核係犯同法第二百
    七十七條第一項傷害罪之幫助犯，爰依正犯之刑減輕之。爰審酌被告丙○○、乙○○、甲○○三人手段兇殘，僅因細故竟持木棍將被害人毆打致死，對被害人紀
    榮坤之家屬造成此生無法彌補之遺憾，惡性重大，及檢察官當庭求處有期徒刑十
    五年仍嫌過重，及被告辛○明知被告丙○○、乙○○、甲○○之傷害行逕，竟仍
    予以幫助，渠等之犯後態度等一切情狀，量處如主文所示之刑，被告辛○部分，
    並諭知易科罰金之折算標準，以資懲儆。扣案被告丙○○、乙○○、甲○○行兇
    所用之木棍三支，係被告丙○○所有供犯罪所用之物，業據渠等供承在卷，爰依
    刑法第三十八條第一項第二款規定，併予以宣告沒收。
據上論斷，應依刑事訴訟法第二百九十九條第一項前段、第三百條，刑法第二十八條
、第二百七十七條第二項前段、第一項、第三十條、第三十八條第一項第二款，罰金
罰鍰提高標準條例第一條前段、第二條，判決如主文。
本案經檢察官李進榮到庭執行職務。
中      華      民      國      九十二      年      六    月    十二    日
                                      臺灣臺東地方法院刑事庭
                                          審判長法  官  蔡勝雄
                                                法  官  黃呈熹
                                                法  官  蔡世芳
右正本證明與原本無異。
如不服本判決，應於判決送達後十日內向本院提出上訴狀。（須附繕本）
「切勿逕送上級法院」
                                                書記官  陳美鄉
中      華      民      國      九十二      年      六    月    二十    日
附記：
中華民國刑法第二百七十七條第一項、第二項前段：
傷害人之身體或健康者，處三年以下有期徒刑、拘役或一千元以下罰金。
犯前項之罪因而致人於死者，處無期徒刑或七年以上有期徒刑；致重傷者，處三年以
上十年以下有期徒刑。


司法院資訊處製作；財團法人民間司法改革基金會備份。
